【裁判字號】    97,重訴,48
【裁判日期】    970827
【裁判案由】    偽造文書等
【裁判全文】
臺灣臺北地方法院刑事判決              97年度重訴字第48號
公  訴  人  臺灣臺北地方法院檢察署檢察官
被      告  丙○○原名：吳佩.
上列被告因偽造文書等案件，經檢察官提起公訴（96年度偵字第
19198號），本院判決如下：
    主  文
丙○○共同連續行使偽造私文書，足以生損害於他人，處有期徒
刑拾月，減為有期徒刑伍月，如易科罰金，以銀元參佰元即新臺
幣玖佰元折算壹日。如附表一所示偽造之印文及署名均沒收。
    事  實
一、丙○○（原名：吳佩珊）與乙○○（另經臺灣高等法院判處
    有期徒刑4年6月，上訴最高法院審理中）係父女關係，丙○○曾於美國地區居留，通曉英文，渠等均明知丙○○在臺灣
    銀行外幣存款總計僅有美金數百元，台幣存款亦僅新臺幣
    3,194元之存款，實無美金數百億元之資力，而臺灣銀行亦
    從未開立丙○○存款金額分別為美金250億元、美金100億元
    之擔保函（Bank Guarantee，下稱BG）、存款美金100億之
    資金證明（Proof of Funds），竟共同基於行使偽造私文書
    之概括犯意，意圖為自己不法之所有，因民國92年6月間，
    乙○○透過友人趙志孔結識不知情之丁○○，遂向其謊稱自
    己身價頗鉅，可持定期存單或資金證明向國外銀行質押借款
    以投資云云，再經由丁○○介紹結識澳大利亞籍人士甲○○○○（Ian J.Gray，下稱伊恩）後，於92年7月7日左右，由
    丙○○擔任乙○○之英文翻譯與伊恩、丁○○飲宴，席間丙○○與乙○○經伊恩表示需大筆資金以供資金操作，竟向伊
    恩謊稱：能開立鉅額銀行擔保函予西班牙銀行供伊恩融資擔
    保之用云云，且為取信於伊恩，丙○○與乙○○遂於92年7
    月14日前某日不詳時、地，偽造如附表一編號1所示之丙○○存款金額為美金100億元臺灣銀行擔保函影本，並於92年7
    月14日一同前往臺北市來來飯店（現為喜來登飯店）交付予
    伊恩而行使之，丙○○當場並與伊恩簽立投資契約，表示該
    資金擔保函若經確認無誤，伊恩需給付丙○○與乙○○美金
    500萬元費用，嗣經伊恩就該擔保函影本向銀行查詢結果，
    發現無此金額擔保函情事，乙○○遂於同年7月21日前某日
    在來來飯店大廳內，以撥打電話給丙○○，表示要另行製作
    資金證明方式，並於不詳時、地，偽造如附表一編號2所示
    之丙○○存款金額為美金100億元臺灣銀行資金證明影本，
    由不知情之丁○○陪同乙○○交付行使與伊恩，經伊恩再向
    銀行查詢後，仍發現該資金證明亦非存在；乙○○又表示可
    透過臺灣銀行倫敦分行查詢資金狀況，而於92年8月18日與
    不知情之丁○○一同交付伊恩而行使於不詳時、地所偽造，
    如附表一編號3所示丙○○存款金額為美金250億元臺灣銀行
    擔保函影本，丁○○並於92年8月17日至同年9月23日間，以
    電子郵件方式與丙○○確認聯繫上開擔保函、資金證明開立
    及交付約定金額事宜，而以此行使偽造私文書方式著手施用
    詐術，足以生損害於伊恩、臺灣銀行及上開文件所示各該名
    義人，惟因伊恩多次查證該資金並非存在，故未陷於錯誤進
    而交付與丙○○原所約定之美金500萬元金額，始未得逞。
    （丙○○被訴與乙○○共同行使如附表二所示資金文件之犯
    行及收取美金1,000萬元支票部分，不另為無罪之諭知，理
    由詳後）。
二、案經丁○○告發由臺北市政府警察局中正第一分局移請臺灣
    臺北地方法院檢察署檢察官偵查起訴。
    理  由
一、證據能力之判斷：被告以外之人於審判外之言詞或書面陳述
    ，除法律有規定者外，不得作為證據，刑事訴訟法第159條
    第1項固有明文；惟被告以外之人於審判外之陳述，雖不符
    同法第159條之1至之4規定，而經當事人於審判程序同意作
    為證據，法院審酌該言詞陳述或書面陳述作成時之情況，認
    為適當者，亦得為證據。又當事人、代理人或辯護人於法院
    調查證據時，知有第159條第1項不得為證據之情形，而未於
    言詞辯論終結前聲明異議者，視為有前項之同意，同法第15
    9條之5亦定有明文。本件被告丙○○於本院審判程序中對於
    本案相關證人於偵查中之證述暨其他相關具傳聞性質之證據
    資料之證據能力，均表示沒有爭執，且迄於言詞辯論終結前
    亦未聲明異議。本院審酌本案證人之陳述及證據資料作成時
    之情況，核無違法取證或其他瑕疵，認為以之作為證據為適
    當，前述證人於審判外之陳述及相關證據資料，自得做為證
    據。
二、訊據被告丙○○固不否認跟伊恩在臺北見面二次，並且在第
    二次見面時簽署投資契約，同意提出銀行保函，在92年8月
    17日至92年9月23日與丁○○間有電子郵件往來，乙○○於
    交付如附表一編號1所示文件時伊有在場等情；惟矢口否認
    涉有如事實欄一所示犯行，辯稱：伊係經丁○○介紹認識伊
    恩，並經乙○○帶同跟伊恩見面，伊不知道乙○○到底交什
    麼文件給伊恩，丁○○所述乙○○與其言談內容，是他們二
    人自己在旁邊所言，伊從來沒有參與，又丁○○片面說伊恩
    是被詐欺取財的受害人，但是這個受害人都不願意出面，伊
    跟丁○○根本沒有金錢往來，詐欺取財又是如何認定，伊跟
    乙○○既非共謀，亦無丁○○所述交付財力證明的事情，即
    使後來乙○○跟伊恩見十幾次面，伊也都沒有去幫乙○○做
    翻譯，伊在場只是要瞭解投資的事情，電子郵件內容是丁○○本來就知道的事情，是伊恩喜歡跟投資人要BG，丁○○本
    來就知道；至於伊跟伊恩怎麼簽約，丁○○根本不知道云云
    。惟查：
    (一)乙○○先向丁○○佯稱其財力驚人，表示可以以銀行資金
      文件借款投資為由，經丁○○介紹於92年7月7日前後在來
      來飯店與伊恩見面，因乙○○不諳英文，遂由被告以英文
      向伊恩交談，約定由乙○○及被告提供銀行擔保函（即BG
      ）文件，被告與乙○○並於92年7月14日一同交付如附表
      一編號1所示文件影本，而由被告與伊恩簽立投資契約，
      表示若該擔保函經確認後，伊恩需給付美金500萬元，嗣
      因伊恩向銀行查詢該擔保函並非存在後，乙○○遂與被告
      聯繫表示要另外開立資金證明文件，而於92年7月21日又
      交付如附表一編號2所示，以被告名義開立之資金證明影
      本，然該資金證明亦經伊恩查詢未果，故乙○○又於92年
      8月18日又提出如附表一編號3所示，以被告名義開立之銀
      行擔保函影本，而交付上開影本時丁○○均在場等情，業
      據證人丁○○證述綦詳（見本院卷第103至105頁）。又上
      開92年7月間飲宴及簽立契約過程，被告以英文與伊恩交
      談等情，亦核與證人嚴清富所證述，92年間乙○○表示有
      一個案子要至來來飯店簽約，邀同伊前往觀看，當天有5
      個人在場，有一個外國人跟被告簽約，當天都是外國人與
      被告以英文交談，丁○○也會插一點英文進去，乙○○則
      對被告講台語，被告與該外國人是講銀行商品買賣；乙○○很有錢，但是沒有生活費，向伊借錢新臺幣7、80萬元
      均未歸還；在簽約前與乙○○、被告、丁○○及伊恩在來
      來飯店吃過1次飯等語大致相符（見95年度他字第6577號
      卷(一)第85至87頁，下稱他字卷(一)）。再者，上開資金相關
      文件係經證人丁○○、伊恩分別與被告以電子郵件確認等
      情，除據證人丁○○證述明確外，並有證人丁○○所提出
      ，經被告所自承於92年8月17日至9月23日間與丁○○之電
      子郵件內容共7封在卷可稽（見他字卷(二)第28至38頁、本
      院卷第130頁背面），並有證人丁○○所提出如附表一所
      示之臺灣銀行擔保函、資金證明等件在卷可考（見他字卷
      (二)第69至71頁），足認證人丁○○、嚴清富所述應屬實在
      ，堪信乙○○確曾向丁○○、伊恩誆稱其資力雄厚云云，
      並由被告以英文與伊恩談論投資事宜，約定資金相關文件
      經驗證後需給付500萬元，而簽訂投資契約，並與乙○○
      交付如附表一所示文件而行使之等事實。
    (二)再關於附表一所示臺灣銀行相關文件形式並非真正，除據
      臺灣銀行於97年6月25日銀國際字第09700215801號函覆表
      示，該行並無開立「銀行擔保函資金證明」之情形，故無
      相關作業流程可供參考外（見本院卷第94頁），另據臺灣
      銀行於95年3月2日以銀國乙字第09500044061號函覆表示
      ，附表所示文件均非臺灣銀行所開立，該等文件上之署名
      「D.C.Chiou」、「Cheng-Fan Feng」，與該行國外部經
      理邱丹志之英文拼音D.C.Chiu、國外部專門委員馮鎮凡之
      英文拼音Feng Chen-Fan均不相符，「Huang Sheng Yuan
      」、「Lin Gin Chen」則非臺灣銀行職員等語（見本院93
      年度重訴字第41號乙○○偽造文書等案件卷(三)第25至26頁
      ，以下簡稱另案）；又證人邱丹志、馮鎮凡亦分別證稱，
      附表一所示文件均非渠等之簽名，證人邱丹志證稱：「我
      於93年1月16日自臺灣銀行退休，這些文件是在我退休後
      的日期，我都沒看過」、「我的英文名字應該是Dennis
      D.C.CHIU ，上面的簽名及頭銜不對，而且我們也沒有所
      謂PINCODE 這東西，上面記載的MANAGER OF FORIEGN
      DEPT.部門也不對，臺灣銀行國外部是稱為INTERNATIONAL
      BANKING DEPT.，臺灣銀行91年7月15日起就沒有國外營業
      部，文件上中間的橢圓的章也不對，INTE RNATIONAL
      DEPT.沒有這個部門，以上這些文件都是假的」等語（見
      本院另案卷(三)第217至218頁）；證人馮鎮凡則證稱：「這
      不是我的簽名文件我也沒看過，這文件不可能是真的，因
      為金額不可能，93年間我是擔任專門委員，…，我是負責
      人事行政，沒有接觸金融業務，所以我不可能在存款證明
      上簽名。上面是寫Mr.不對，而且英文拼音也不對，我的
      英文名字應該是FENG CHEN-FAN，我也沒有那個PIN CODE
      。所以我不可能在存款證明、資金證明擔保信用狀、擔保
      函、信用狀承兌細節副本函上簽名」等語明確（見本院另
      案卷(三)第219頁），是附表一所示文件上署名、印文均為
      偽造，已可認定。
    (三)又被告並無如附表一所示資力及存款金額，其於90年8月3
      日雖在臺灣銀行開設帳號000-000-00000-0號外幣綜合存
      款帳戶（子帳號000-000-00000-0號），然該帳戶除自90
      年8月3日起開戶時所存入之美金100元及衍生之5.5元利息
      外，無提存記錄亦未結清；另被告於92年3月13日在臺灣
      銀行苓雅分行開立帳號000-000-00000-0號之外匯綜合存
      款帳戶（子帳號000-000-00000-0號），至94年2月14日銷
      戶時該帳戶餘額均為美金100餘元；又被告於臺灣銀行館
      前分行所開立之帳號000-000-00000-0號綜合存款帳戶，
      至93年7月5日銷戶前，僅有存款餘額新臺幣3,194元等事
      實，亦有臺灣銀行營業部於96年10月8日營外密字第09650
      019151號函暨檢附之開戶資料及光碟櫃歷史明細查詢系統
      、臺灣銀行苓雅分行96年10月5日苓雅營密字第096500071
      01號函及所附開戶資料、歷史往來明細、臺灣銀行館前分
      行96年9月13日館前密字第09600048901號函及所附開戶資
      料、銷戶資料、交易往來明細等件足考（見96年度偵字第
      19198號卷第59至95頁、第10至30頁），可見被告在臺灣
      銀行營業部、苓雅分行外匯存款分別僅美金100餘元、另
      於館前分行臺幣存款亦僅3,194元，臺灣銀行自無可能出
      具如附表所示被告名義之鉅額銀行擔保函或資金證明之可
      能，堪以認定。據此，益徵附表一所示之臺灣銀行擔保函
      、資金證明，金額動輒美金上百億元，內容不實至明，而
      屬偽造無訛。
    (四)被告雖以前詞置辯，然細繹上開證人丁○○所提出電子郵
      件內容所示，被告於92年8月17日與證人丁○○之電子郵
      件內容，係被告回覆證人丁○○，並提及收到丁○○所提
      供之契約，而有關於「按約定付款」及「使用保證書」，
      並有「我們的保證書不就是變成他享用」等語之記載（見
      他字卷(二)第28頁），顯見被告確曾對證人丁○○表示，關
      於伊恩若未依約付款，是否能使用保證書一事，提出意見
      後要求丁○○說明；此外，參以乙○○隨即於92年8月18
      日提出如附表一編號3所示之銀行保證函，業如上述，則
      被告辯稱其不知也未參與乙○○此部分犯行云云，顯非可
      採。又被告於92年8月24日之電子郵件中亦表明其作為乙○○翻譯之地位，重要性更勝於證人丁○○之意，並向證
      人丁○○表示被告及乙○○隨時有權利撤銷該2張BG（即
      銀行保證函）；另於同年9月8日表示，乙○○不懂英文，
      為何伊恩傳真資料給乙○○等語，亦有電子郵件內容附卷
      可查（見他字卷(二)第29至30頁、第31頁），則被告確於該
      段期間擔任乙○○翻譯，介入交易過程甚深，其所為對話
      內容，亦非僅止於譏言嘲笑證人丁○○所為，而已就具體
      特定契約履行事項表示意見，且至92年9月23日仍與證人
      丁○○聯繫；再者，被告既於92年8月24日以電子郵件表
      示可撤銷2張GB等語，亦核與證人丁○○、伊恩確於該日
      前所取得如附表一編號1、3所示日期、金額之銀行保證函
      數量為2張等情相符，足認被告前揭所辯，均屬無稽。
    (五)綜上，乙○○佯稱其財力驚人云云，並以被告為翻譯，與
      被告提出附表一所示偽造之文件交付予伊恩，其目的在詐
      取伊恩交付美金500萬元財物，惟因伊恩及丁○○另向銀
      行查證始知附表一所示文件均屬偽造，而知受騙，終未交
      付美金500萬元，致被告與乙○○未能得逞等事實，應堪
      認定。是本件事證明確，被告與乙○○有如犯罪事實欄一
      所載，多次偽造如附表一所示之文書，並以佯稱其等資力
      雄厚並行使上開偽造文書為詐術，欲使伊恩陷於錯誤而交
      付財物，伊恩於察覺後未交付財物等犯行，洵堪認定，應
      予依法論罪科刑。
三、論罪科刑之依據：
    查被告行為後，刑法部分條文於94年2月2日公佈，於95年7
    月1日施行，其中刪除刑法第56條，修正第2條、第25條、第
    26條、第28條、第33條、第55條規定。按行為後法律有變更
    者，適用行為時之法律，但行為後之法律有利於行為人者，
    適用最有利於行為人之法律，現行刑法第2條第1項定有明文
    。此條規定乃與刑法第1條罪刑法定主義契合，而貫徹法律
    禁止溯及既往原則，係規範行為後法律變更所生新舊法律比
    較適用之準據法，是刑法第2條本身雖經修正，但刑法第2條
    既屬適用法律之準據法，本身尚無比較新舊法之問題，應一
    律適用裁判時之現行刑法第2條規定以決定適用之刑罰法律
    ，先予辨明。又以本次刑法修正之比較新舊法，應就罪刑有
    關之共犯、未遂犯、想像競合犯、牽連犯、連續犯、結合犯
    ，以及累犯加重、自首減輕暨其他法定加減原因（如身份加
    減）與加減例等一切情形，綜其全部罪刑之結果而為比較，
    最高法院95年5月23日著有95年度第8次刑庭會議決議可資參
    照。經查：
    (一)刑法第339條第1項詐欺取財罪，法定刑得科或併科銀元1
      千元以下罰金，據修正後刑法施行法增訂第1條之1：「中
      華民國94年1月7日刑法修正施行後，刑法分則編所定罰金
      之貨幣單位為新臺幣。94年1月7日刑法修正時，刑法分則
      編未修正之條文定有罰金者，自94年1月7日刑法修正施行
      後，就其所定數額提高為30倍。但72年6月26日至94年1月
      7日新增或修正之條文，就其所定數額提高為3倍」及刑法
      第33條第5款修正為：「主刑之種類如下：五、罰金：新
      臺幣1千元以上，以百元計算之」等規定，是依修正後之
      法律，刑法第339條第1項詐欺取財罪所得科處之罰金刑最
      高為新臺幣3萬元、最低為新臺幣1千元；然依被告行為時
      之刑罰法律，即罰金罰鍰提高標準條例第1條前段規定之
      提高倍數10倍及刑法第33條第5款規定之罰金最低額1元計
      算，該罪之罰金刑最高為銀元1萬元，最低額為銀元1元，
      若換算為新臺幣，最高額雖與新法同為新臺幣3萬元，然
      最低額僅為新臺幣3元。因此，比較上述修正前、後之刑
      罰法律，自以被告行為時關於科處罰金刑之法律較有利於
      被告。
    (二)被告行為時刑法第28條原規定：「二人以上共同『實施』
      犯罪之行為者，皆為共同正犯」。被告行為後該條修正為
      ：「二人以上共同『實行』犯罪之行為者，皆為共同正犯
      」。將舊法之「實施」修正為「實行」。原「實施」之概
      念，包含陰謀、預備、著手及實行等階段之行為，修正後
      僅共同實行犯罪行為始成立共同正犯。是新法共同正犯之
      範圍已有限縮，排除陰謀犯、預備犯之共同正犯。新舊法
      就共同正犯之範圍既因此而有變動，自屬犯罪後法律有變
      更，而非僅屬純文字修正，應有新舊法比較適用之問題，
      且倘比較結果並無有利或不利之情形，即應依刑法第2條
      第1項前段之規定，適用行為時之法律，方為適法（最高
      法院96年度台上字第934號、第1037、1323號、第2566號
      判決意旨參照）。本件被告係基於共同犯罪之意思而參與
      犯罪構成要件行為之犯罪，不論新法、舊法，均構成共同
      正犯，上述刑法第28條之修正內容，對被告尚無有利或不
      利之情形，依刑法第2條第1項前段之規定，應適用修正前
      刑法第28條規定為論述。
    (三)刑法第25條、第26條未遂犯之規定，就刑法第25條第1項
      關於「已著手於犯罪行為之實行而不遂者，為未遂犯」之
      規定並未修正，而同條第2項於94年1月7日修正、95年7月
      1日施行前之規定為：「未遂犯之處罰，以有特別規定者
      ，為限」，修正後則為：「未遂犯之處罰，以有特別規定
      者為限，並得按既遂犯之刑減輕之」，另刑法第26條修正
      前為：「未遂犯之處罰，得按既遂犯之刑減輕之。但其行
      為不能發生犯罪之結果，又無危險者，減輕或免除其刑」
      ，修正後則為：「行為不能發生犯罪之結果，又無危險者
      ，不罰」，是除不能未遂犯修正為不罰以外，僅二條文條
      項之移列。本案伊恩因另向銀行查證結果，發現如附表所
      示文件並非真正而未交付財物，被告與乙○○而未得逞，
      其未遂型態既非不能未遂犯，而未遂犯由修正前第26條，
      改列為第25條，此文字修正，並無不利被告，無庸比較，
      應適用裁判時法。
    (四)又刑法第56條連續犯之規定業於94年1月7日修正刪除，並
      於95年7月1日施行。是於新法修正施行後，被告之數犯罪
      行為，即須分論併罰。此刪除雖非犯罪構成要件之變更，
      但顯已影響行為人刑罰之法律效果，自屬法律有變更，依
      新法第2條第1項規定，比較新、舊法結果，仍應適用較有
      利於被告之行為時法律即舊法論以連續犯，此亦有最高法
      院95年度第8次刑事庭會議決議參照。
    (五)再按被告行為後，刑法第55條後段之牽連犯規定，亦於94
      年1月7日經刪除，並於95年7月1日施行。是於新法修正施
      行後，被告所為行使偽造文書犯行、詐欺取財未遂犯行，
      即須分論併罰。比較新舊法之規定，修正後之規定對於被
      告較為不利，依刑法第2條第1項之規定，自應適用行為時
      且較有利於被告之法律，即刑法第55條後段之規定，從較
      重之一罪予以論處。
    (六)綜合上述各條文修正前、後之比較，揆諸前揭最高法院決
      議及修正後刑法第2條第1項前段、後段規定之「從舊、從
      輕」原則，自應整體適用被告行為時之法律，即修正前刑
      法之相關規定，予以論處。
四、核被告所為，係犯刑法第216條、第210條之行使偽造私文書
    罪及同法第339條第3項、第1項詐欺取財未遂罪。被告與乙○○就上開犯行，有犯意聯絡及行為分擔，為共同正犯。又
    被告與乙○○於如附表一所示文件上偽造署押、印文，分別
    為被告偽造各該私文書之階段行為，均不另論罪。又被告與
    乙○○偽造如附表一所示之私文書後，復交付予伊恩而以行
    使，各次偽造私文書之低度行為分別為行使偽造私文書之高
    度行為所吸收，亦均不另論罪。另被告雖已著手詐欺行為之
    實行，惟未生詐得財物之結果，為未遂犯。再查，被告於92
    年7月14日起至92年8月18日止，先後多次行使偽造私文書之
    犯行，均在新法施行前，時間緊接，手段相近，罪名與犯罪
    構成要件相同，顯係基於概括犯意而為，為連續犯，應依修
    正前刑法第56條之規定，論以連續行使偽造私文書罪，並加
    重其刑。又查被告連續行使偽造私文書及詐欺取財未遂之犯
    行，均於新法修正施行前，且有方法、目的之牽連關係，應
    依修正前刑法55條後段之規定，從一重論以連續行使偽造私
    文書罪處斷。爰審酌被告並無不良素行，有臺灣高等法院被
    告全國前案紀錄表在卷可參，偽造如附表一所示之文件，動
    輒美金上百億元，對於金融秩序之危害甚鉅，然終未實際取
    得財物，又被告於犯罪後始終矢口否認犯行，飾詞推諉等一
    切情狀，量處如主文所示之刑，以示懲儆。又被告犯罪時間
    係在96年4月24日之前，並無中華民國九十六年罪犯減刑條
    例第3條所列不得減刑之情形，符合減刑條件，復無不得減
    刑之事由，爰依中華民國九十六年罪犯減刑條例第2條第1項
    第3款減其宣告刑2分之1。再被告行為後，刑法第41條關於
    易科罰金之規定業於94年2月2日修正公佈，95年7月1日起施
    行。依修正後刑法第2條第1項規定，行為後法律有變更者，
    適用行為時之法律，但行為後之法律有利於行為人者，適用
    最有利於行為人之法律。依修正前罰金罰鍰提高標準條例第
    2條前段（現已刪除）規定，就其原定數額提高為100倍折算
    1日，即被告行為時之易科罰金折算標準，以銀元300元即新
    臺幣900元折算1日，然修正後之刑法第41條第1項前段則規
    定「犯最重本刑為5年以下有期徒刑以下之刑之罪，而受6個
    月以下有期徒刑或拘役之宣告者，得以新臺幣1,000元、2,0
    00元或3,000元折算1日，易科罰金。」比較修正前後易科罰
    金之折算標準，以修正前規定較有利於被告，爰依修正前刑
    法第41條第1項之規定諭知易科罰金之折算標準。
五、至如附表一所示之私文書，業經行使而交付予伊恩所有，已
    非屬被告或其共犯所有之物，自無依刑法第38條第1項第2款
    、第3款規定宣告沒收之餘地，惟該3份私文書上偽造如附表
    一所示之署名、印文，均應依刑法第219條之特別規定，宣
    告沒收之。
六、不另為無罪之諭知部分：
    (一)公訴意旨另略以：被告丙○○與乙○○係父女，吳昊明知
      其父乙○○在臺灣銀行僅有美金100元之存款，實無資力
      開立美金上億元之擔保信用狀（Standby Letter of
      Credit），竟與乙○○共同基於行使偽造私文書及意圖為
      自己不法所有之概括犯意，謊稱自己身價頗鉅，可持定期
      存單或資金證明向國外銀行質押借款以投資云云，再經由
      丁○○介紹結識澳大利亞籍人士伊恩，為取信於伊恩，由
      乙○○於93年1月間，交付丁○○荷蘭銀行空白便箋1本及
      預先擬定之草稿數紙，指示不知情之丁○○依照草稿內容
      在空白便箋上繕打荷蘭銀行定期存款存單之文字內容，將
      銀行主管簽名欄空白，由被告丙○○、乙○○於不詳時、
      地，共同連續偽造如附表二所示之「ABN-AMRO Bank荷蘭
      銀行臺北分行PERSONAL BANKING CENTER理財服務中心」
      ，進而偽造該銀行定期存款存單、資金證明（Proof of
      Funds）、存款交易明細查詢單、保管收據（Safekeeping
      Receipt ）等文件（即臺灣高等法院95年度上重訴字第54
      號判決附表一編號6、7、9、13、14、15）。被告丙○○
      、乙○○2 人即自93年1月起至93年8月間，陸續將附表二
      所示之文件出示予伊恩而行使之，復於93年間，在伊恩投
      宿之臺北市六福皇宮客房內，向伊恩謊稱須賄賂銀行內部
      人員，上開銀行文件始能迅速通過查證云云，使伊恩陷於
      錯誤，委由丁○○給付票面金額共計美金1,000萬元之美
      國銀行支票28張予被告丙○○、乙○○，作為開立存款證
      明之報酬及賄賂銀行內部人員之用，均足以生損害於伊恩
      、丁○○、荷蘭銀行、臺灣銀行及上開各該名義人。因認
      被告此部分亦涉犯刑法第216條、第210條之行使偽造私文
      書罪及同法第339條第3項、第1項詐欺取財未遂罪等語（
      此部分係經公訴人於97年6月6日當庭更正起訴法條，見本
      院卷第25頁）。
    (二)按犯罪事實應依證據認定，無證據不得推定其犯罪事實，
      又不能證明被告犯罪者，應諭知無罪之判決，刑事訴訟法
      第154條、第301條第1項分別定有明文。又認定犯罪事實
      所憑之證據，雖不以直接證據為限，間接證據亦包括在內
      ，然而無論直接證據或間接證據，其為訴訟上之證明，須
      於通常一般之人均不致有所懷疑，而得確信其為真實之程
      度者，始得據為有罪之認定，倘其證明尚未達到此一程度
      ，而有合理之懷疑存在而無從使事實審法院得有罪之確信
      時，即應由法院為諭知被告無罪之判決，最高法院著有76
      年台上字第4986號判例可資參照。
    (三)訊據被告堅決否認有何參與荷蘭銀行部分資金文件偽造行
      使之犯行，亦否認曾自伊恩或丁○○處收取美金1,000萬
      元之美國銀行支票28張等情。經查：
      1.被告丙○○確於92年9月23日後，即未就上開資金證明
        文件事宜與伊恩或丁○○接觸，爾後係由乙○○單獨與
        丁○○等人接觸，出具支票開立明細並收取支票，而利
        用不知情之丁○○製作如附表二所示資金文件等情，業
        據證人丁○○證稱：「（問：你所提支票28張，你確定
        是交給乙○○？）是。」、「（問：你支票28張是在何
        時交給乙○○？）支票是在9月25日到期，是在到期前
        二個星期前交給乙○○。」、「這三張（即附表一所示
        文件）以外，乙○○覺得他女兒比較強勢，他就偷偷跟
        甲○○ ○○說那就用他自己乙○○的名字去開類似的銀
        行證明給我們。」、「（問：乙○○所開的銀行證明是
        否都是荷蘭銀行開出來的？）是。」、「（問：乙○○
        偷偷跟甲○○ ○○說，這個部分被告是否知道？）乙○○不讓被告知道，他帶我到荷蘭銀行樓下等，乙○○上
        去樓上，幾分鐘他就下來，已經簽好名字了。」、「（
        問：你是不是有幫乙○○繕打荷蘭銀行為名義人的文件
        草稿？）有。不只壹張，乙○○給我100張荷蘭銀行空
        白信紙，他說叫我打草稿，拿到銀行那邊去，再請銀行
        的經理按上面的文字重新繕打，…」、「第一次、第二
        次查證沒有過，甲○○ ○○很生氣，乙○○就建議拿這
        個單子過來，總共開1 千萬元美金讓我查證過，甲○○○○不同意，說要先查證通過後才可以開立。」、「（
        問：你剛才提到乙○○表示你們接洽開立保證函事宜不
        讓被告知道，這句話是在乙○○拿明細過來要求甲○○○○開立1千萬元美金支票的時間之前，還是之後？）
        之前。乙○○先說不要讓他女兒知道，後來才拿明細過
        來要求甲○○ ○○開立支票。」等語明確（見本院卷第
        106至112頁），是被告丙○○就附表二所示文件並未參
        與製作，亦未收取伊恩所開立之1,000萬元美元支票，
        應可認定。又乙○○於向丁○○表明不讓被告介入此事
        後，所提出之資金文件，即以乙○○名義開立，其後亦
        未再見有何被告名義文件提出，是被告否認參與荷蘭銀
        行部分資金文件偽造行使之犯行，及收取伊恩所交付美
        金1,000萬元支票等語，即非無據。
      2.另參以卷附如附表二所示文件，其中關於定期存款單部
        分，其上記載起息日期為93年1月13日、2月16日、4月
        30日，又關於存款交易明細查詢單部分，查詢日期則載
        明為93年4月22日、6月14日，資金證明文件則記載為93
        年6月11日，且均以乙○○名義製作（見他字卷(二)第159
        至164頁、本院另案卷(三)第178至179頁），是核與如附
        表一所示文件係以被告名義製作情狀不符，亦可認定；
        況如附表二所示文件，其上所載日期，相距被告與丁○○於92年9月23日電子郵件聯繫日期間，亦有相當差距
        ，果若被告丙○○確有參與荷蘭銀行部分資金文件偽造
        行使行為，為何未見其與證人丁○○間續有密集聯繫討
        論資金文件認證之情；至於證人丁○○雖遲至95年8月
        21日始提出告訴，然依該告訴狀所載，證人丁○○實於
        另案審理時即已請求就被告犯行部分併案審理，此亦經
        證人丁○○證稱：「（問：既然你跟甲○○ ○○都知道
        乙○○及被告所提出的證明並非真正，為何當初提告時
        沒有對被告提出告訴？）當初我們是懷疑，後來到高院
        時，臺灣銀行出具證明被告在該行最多存款為3,194元
        ，因為這樣所以才另外對被告提出告訴。」等語明確（
        見本院卷第110頁背面），則證人丁○○既為求訴追被
        告犯行而提出告訴（應為告發），自無故對被告迴護之
        必要，其上開對被告有利之供述內容應可採信。
    (四)此外，復查無其他積極證據足資證明被告確有檢察官所指
      上開參與荷蘭銀行部分資金文件偽造及行使，及自伊恩或
      丁○○處收取美金1,000萬元之美國銀行支票28張之犯行
      ，惟公訴意旨認此部分與前揭論罪科刑之罪間，有連續犯
      及牽連犯之裁判上一罪關係，爰不另為無罪之諭知，附此
      敘明。
據上論斷，應依刑事訴訟法第299條第1項前段，刑法第2條第1項
前段、修正前刑法第28條、第55條、第56條、第41條第1項前段
、刑法第339條第3項、第1項、第216條、第210條、第25條第2項
、第219條，刑法施行法第1條之1，修正前罰金罰鍰提高標準條
例第2條，現行法規所定貨幣單位折算新臺幣條例第2條，中華民
國九十六年罪犯減刑條例第2條第1項第3款、第7條、第9條，判
決如主文。
本案經檢察官蕭方舟到庭執行職務。
中    華    民    國    97    年    8     月    27    日
                  刑事第十庭  審判長法  官  林春鈴
                                    法  官  林柏泓
                                    法  官  呂煜仁
上正本證明與原本無異。
如不服本判決，應於判決送達後10日內向本院提出上訴狀（應抄
附繕本）。告訴人或被害人如對於本判決不服者，應具備理由請
求檢察官上訴，其上訴期間之計算係以檢察官收受判決正本之日
期為準。
                                    書記官  陳泰寧
中    華    民    國    97    年    8     月    28    日
附表一：
 ┌──┬─────────┬──────┬────────────┐
 │編號│偽造之私文書      │金額（美金）│偽造之署押、印文        │
 ├──┼─────────┼──────┼────────────┤
 │ 1  │臺灣銀行擔保函（  │吳佩珊（即被│「臺灣銀行國外部92.7.14 │
 │    │Bank Guarantee編號│告）存款金額│」印文壹枚、「黃朝貴」  │
 │    │BG0000000）       │100億元     │印文壹枚、「D.C.Chiou」 │
 │    │                  │            │、「Chen Fan Feng」署名 │
 │    │                  │            │各壹枚                  │
 ├──┼─────────┼──────┼────────────┤
 │ 2  │臺灣銀行資金證明（│吳佩珊存款金│「臺灣銀行國外部92.7.21 │
 │    │Proof of Funds ） │額100億元   │」印文壹枚、「黃朝貴」  │
 │    │                  │            │印文壹枚、「D.C.Chiou」 │
 │    │                  │            │、「Chen Fan Feng」署名 │
 │    │                  │            │各壹枚                  │
 ├──┼─────────┼──────┼────────────┤
 │ 3  │臺灣銀行擔保函（  │吳佩珊存款金│「臺灣銀行國外營業部    │
 │    │Bank Guarantee編號│額250億元   │92.8.18」、「黃朝貴」印 │
 │    │BG0000000）       │            │文各壹枚、「D.C. Chiou」│
 │    │                  │            │、「Chen Fan Feng 」    │
 │    │                  │            │署名各壹枚              │
 └──┴─────────┴──────┴────────────┘
附表二
 ┌──┬─────────┬──────┐
 │編號│偽造之私文書      │金額（美金）│
 ├──┼─────────┼──────┤
 │    │荷蘭銀行定期存款單│乙○○存款金│
 │ 1  │（編號00000000、  │額5億元、1億│
 │    │00000000）        │元          │
 ├──┼─────────┼──────┤
 │ 2  │荷蘭銀行定期存款單│乙○○存款金│
 │    │（編號00000000、  │額10億元    │
 │    │00000000）        │            │
 ├──┼─────────┼──────┤
 │ 3  │荷蘭銀行資金證明（│乙○○存款金│
 │    │Proof of Funds）  │額10億元    │
 ├──┼─────────┼──────┤
 │ 4  │93.4.22荷蘭銀行存 │乙○○存款金│
 │    │款交易明細查詢單  │額10億元    │
 ├──┼─────────┼──────┤
 │ 5  │93.6.14荷蘭銀行存 │乙○○存款金│
 │    │款交易明細查詢單  │額10億元    │
 ├──┼─────────┼──────┤
 │ 6  │荷蘭銀行保管收據  │乙○○存款金│
 │    │                  │額10億元    │
 └──┴─────────┴──────┘
附錄：本案論罪科刑法條全文
中華民國刑法第339條
意圖為自己或第三人不法之所有，以詐術使人將本人或第三人之
物交付者，處5 年以下有期徒刑、拘役或科或併科1 千元以下罰
金。
以前項方法得財產上不法之利益或使第三人得之者，亦同。
前二項之未遂犯罰之。
中華民國刑法第216條
行使第 210 條至第 215 條之文書者，依偽造、變造文書或登載
不實事項或使登載不實事項之規定處斷。
中華民國刑法第210條
偽造、變造私文書，足以生損害於公眾或他人者，處 5年以下有
期徒刑。


司法院資訊處製作；財團法人民間司法改革基金會備份。
